臺灣高等法院刑事判決
109年度交上訴字第195號
上  訴  人  
即  被  告  黃仲杏


上列上訴人因公共危險等案件，不服臺灣桃園地方法院109年度
交訴字第15號，中華民國109年9月28日所為之第一審判決（起訴
案號：臺灣桃園地方檢察署108年度偵字第25591號），提起上訴
，本院判決如下：
    主  文
原判決關於肇事逃逸罪部分撤銷。
黃仲杏犯肇事致人傷害逃逸罪，累犯，處有期徒刑柒月。
其他上訴駁回。
    事  實
一、黃仲杏前因酒後駕車致考領之普通小客車駕駛執照遭吊扣，
    於吊扣期間為無駕駛執照，不得駕駛普通小客車，竟仍於民
    國108年5月18日上午10時40分許，欲駕駛停放在桃園市○○區
    ○○路○○○○○○號00-0000號自小客車，其本應注意自路邊駛入
    車道時，在起駛前應顯示方向燈，注意前後左右方有無障礙
    或車輛行人，並應讓行進中之車輛優先通行，而依當時情狀
    ，並無不能注意之情形，竟疏未注意即貿然駛入車道，適同
    向後方有曾之又騎乘之車號000-000號普通重型機車沿龍東
    路由西往東方向駛至，見狀雖緊急煞車仍閃避不及而撞擊黃
    仲杏所駕駛之上開車輛，致曾之又受有左肘擦挫傷、右膝擦
    挫傷及左肩挫傷等傷害。
　　詎黃仲杏於駕車肇事致人受傷，並經當時駕駛機車行經現場
    之某女機車騎士驅車追上告知其駕車已發生撞人之交通事故
    ，黃仲杏經此告知已對其駕車肇事致人受傷一事有所認識，
    猶基於肇事逃逸之犯意，未立即停留現場協助救助受傷倒地
    之曾之又，或靜候交通警察前往處理，即置之不理而逕自駕
    車駛離現場。嗣經警據報到場處理，並調閱路邊監視器畫面
    而循線查獲。
二、案經曾之又訴由桃園市政府警察局中壢分局報告臺灣桃園地
    方檢察署檢察官偵查起訴。
    理  由
壹、程序之證據能力部分
一、按被告以外之人於審判外之言詞或書面陳述，除法律有規定
    者外，不得作為證據。又被告以外之人於審判外之陳述，雖
    不符合同法第159條之1至第159條之4之規定，但經當事人於
    審判程序同意作為證據，法院審酌該言詞陳述或書面陳述作
    成時之情況，認為適當者，亦得為證據；當事人、代理人或
    辯護人於法院調查證據時，知有第159條第1項不得為證據之
    情形，而未於言詞辯論終結前聲明異議者，視為有前項之同
    意。刑事訴訟法第159條第1項及第159條之5分別定有明文。
    本件檢察官、上訴人即被告，就本件卷內被告以外之人於審
    判外之陳述，於本院審判程序時均表示不爭執（見本院卷第
    45頁），且迄本院言詞辯論終結前未聲明異議，經本院審酌
    該等證據之作成情況，核無違法取證或其他瑕疵，認均適為
    本案認定事實之依據，依刑事訴訟法第159條之5規定，均有
    證據能力。
二、又本件認定事實引用之卷內其餘非供述證據（詳後述），並
    無證據證明係公務員違背法定程序取得，依同法第158條之4
    規定反面解釋，均有證據能力。
貳、實體部分
一、認定事實所憑之證據及理由：
    訊據被告矢口否認有何過失傷害及肇事逃逸犯行，辯稱：我
    沒有與曾之又騎乘的機車發生碰撞，我在路邊停車開車出來
    ，我往後看沒有車，是曾之又沒看到我自己跌倒，我開出來
    他才到我旁邊，我當時有打方向燈，我不知道後面有機車倒
    地，的確有個女騎士過來跟我說我撞到人，但我前面沒有車
    ，也沒有發生車禍，所以我就沒下車察看云云。經查：
（一）被告於駕照吊扣期間，於前揭時、地，駕駛上開小客車在
      桃園市中壢區龍東路之軍營前，於路旁向左駛出車道後駕
      車離去等事實，業據被告於警詢、偵訊、原審及本院坦認
      在卷（見偵查卷第9頁、第70頁至第71頁，原審交訴卷第8
      6頁至第87頁，本院卷第44頁），並有桃園市政府舉發違
      反道路交通管理事件通知單及公路監理電子閘門在卷可稽
      （見偵字卷第53頁、第55頁）。而經原審當庭勘驗現場路
      人提供之行車紀錄器錄影光碟，內容如下：
　　　「⑴影片時間00：08：
　　　    天氣陰天、地潮濕，一部白色小客車（00-0000號）
          從外車道出現，車頭已經向左切且未打方向燈，往桃
          園市中壢區龍東路往龍德路方向前進，一重型機車（
          000-000，下同）騎乘在直行道上，於白色小客車左
          車身旁（如圖一、二）。
        ⑵影片時間00：08至00：09：
　　　　　白色小客車（註：被告駕駛）向左切且未打方向燈，
          然後往龍德路方向行駛，於白色小客車左車尾處重型
          機車騎士（註：曾之又騎乘）倒地（如圖五），此時
          內車道並無車輛行駛經過。」
      有原審109年6月3日勘驗筆錄暨照片截圖在卷可稽（見原
      審交訴字卷第60頁至第61頁、第65頁至第66頁），足認案
      發當時被告駕駛白色自小客車於路邊欲左切駛入車道時，
      未打方向燈，適同向、後方有由曾之又騎乘之車號000-00
      0號普通重型機車沿龍東路駛至，見狀雖緊急煞車仍閃避
      不及撞擊被告駕駛之白色自小客車左車尾處，致曾之又受
      有左肘擦挫傷、右膝擦挫傷及左肩挫傷等傷害。核與曾之
      又於警詢及偵訊所為之證述（見偵字卷第19頁至第20頁、
      第69頁至第71頁）相符，復有道路交通事故現場圖、道路
      交通事故調查表㈠、㈡、桃園市政府警察局中壢分局龍興派
      出所道路交通事故肇事人自首情形紀錄表及現場、車損與
      監視器擷取照片十七張、聯新國際醫院診斷證明書等附卷
      可佐（見偵字卷第4頁、第23頁至第29頁、第37頁至第39
      頁、第41頁至第49頁），足認被告無照駕駛車號00-0000
      號自小客車，無任何示警動作即從路邊突然駛出切入車道
      ，導致曾之又見狀閃避不及發生本案碰撞而受傷之事實，
      首堪認定。
（二）被告雖一再執前詞置辯，惟：
  １．本件事故發生之經過，已據曾之又於警詢證稱：我當時騎乘
      車號000-000號重機車在桃園市中壢區龍東路往龍德路方
      向直行，行經肇事地點時，我右前方有一部自小客車00-0
      000號突然從右側路邊出來，對方也沒有打方向燈，我當
      時在後方閃避不及就碰撞到對方了等語（見偵字卷第19頁
      ），核與原審前開勘驗行車紀錄器影片之結果相符，有原
      審109年6月3日勘驗筆錄暨照片截圖在卷可稽（見原審交
      訴卷第61頁、第66頁）。可認被告於案發時、地自路邊起
      駛欲進入車道時，確實有未顯示方向燈即貿然駛入道路之
      過失，並因此導致騎乘車號000-000號機車之曾之又行經
      該處時，見狀雖緊急煞車仍閃避不及而撞擊被告駕駛之上
      開車輛，致曾之又受有左肘擦挫傷、右膝擦挫傷及左肩挫
      傷等傷害，被告否認與曾之又有碰撞，顯與事實不符，不
      足採信。
  ２．又被告於偵訊、原審及本院均自承：我開出來後，有一位身
      穿格子紋上衣的女機車騎士有特別驅車往前方追趕我，並
      告知我撞到人等語（見偵字卷第71頁，原審交訴字卷第68
      頁、第88頁，本院卷第45頁），並有身穿格子紋上衣之女
      機車騎士接近被告所駕駛汽車之行車紀錄器截圖照片在卷
      可參（見偵字卷第49頁），核與原審勘驗行車紀錄影片所
      示：
　　　「⑴影片時間00：09：
　　　    重型機車騎士倒地後（如圖六、七），白色小客車繼
          續往前行駛，無人下車查看。
        ⑵影片時間00：10至00：16：
　　　　  重型機車騎士於內車道上倒地不起，則白色小客車未
          停駛而繼續前行（如圖八），待紅綠燈，一名女機車
          騎士往前行駛至白色小客車右車身旁（如圖九），後
          離開現場。
　　　  ⑶自重型機車騎士倒地不起至白色小客車等待紅綠燈（
          影片時間00:00:09～00:01:08）之間，內車道上並無
          汽機車行駛經過，且無障礙物阻擋。」
      相符（見原審交訴字卷第61頁、第67頁至第68頁），顯見
      在事故發生後，確曾有名身穿格子紋上衣之女機車騎士往
      前行駛至被告駕駛之白色小客車右車身旁，明確告知被告
      已肇事撞人，被告經該女騎士上前告知後，已知悉曾之又
      因其駕駛行為倒地並可能受傷，竟仍未立即留下協助救護
      曾之又及維護該處交通，亦未提供任何聯絡方式予曾之又
      ，在警方到場前即逕自離開肇事現場無誤。在警方到場後
      ，經行經路人所提供之行車紀錄器所拍攝影片，警方於過
      濾後始通知被告於當日下午2時40分到案說明，該行經路
      人既與被告不相識，並無甘冒觸犯偽證重罪之風險而虛構
      前開情節以誣陷被告之動機，其所提供行車紀錄器拍攝影
      片內容亦確係案發時之影像，自具高度可信性，況被告亦
      不否認影片內容白色自小客車為其所駕駛，且被告在警方
      到場以前，其客觀上確有先離開事故地點，事後並未再返
      回現場之事實，故上開事實核屬明確而可認定。
  ３．按刑法第185條之4肇事致人死傷逃逸罪之成立，在客觀上須
      行為人有駕駛動力交通工具因自己之過失而肇事，且致人
      死傷而逃逸之行為，在主觀上則須行為人對致人死傷之事
      實有所認識，並進而決意擅自逃離肇事現場為其要件。而
      肇事逃逸罪係以處罰肇事後逃逸之駕駛人為目的，因該罪
      所保護法益，除維護參與交通之眾人往來之安全、避免事
      端擴大，及立即對交通事故受傷人員採取救護、求援行動
      ，以降低死傷程度外，尚含有釐清肇事責任歸屬之功能，
      故該罪所欲規範者，在於肇事後「逃逸」行為的禁止，若
      行為人肇事後，未等待警方人員到場處理，或未獲得他方
      人員同意，或不留下日後可以聯繫之資料，即逕自離開現
      場，均屬逃逸之行為。本件被告駕駛汽車與曾之又所駕機
      車發生碰撞而肇事，除被告自承一位身穿格子紋上衣女機
      車騎士有特別驅車告知外，亦經原審勘驗行車紀錄影片確
      認無誤，均如前述，則被告當時已知對肇事有所認識，然
      被告除未留下個人資訊、處理救護事宜或報警處理，亦未
      留在現場等候警方前來釐清責任歸屬，更未協助維護曾之
      又及其他用路人之交通安全，即逕自離開現場，則被告當
      時客觀上不僅有離開肇事現場之逃逸行為，且依前述理由
      ，亦可認被告主觀上有肇事逃逸之意思，故被告肇事致人
      受傷而逃逸之犯行已堪認定。被告辯稱不知道後面有車輛
      倒下、覺得前面沒撞到人故沒有發生車禍，就沒下車察看
      云云，顯屬臨訟卸責虛詞，難謂可採。
　４．曾之又因本件車禍而人車倒地，致受有左肘擦挫傷、右膝擦
      挫傷及左肩挫傷等傷害，則被告之過失行為與曾之又受傷
      之結果間，顯有相當因果關係，亦甚為明確。
  ５．至被告雖於本院審理時請求調查其所駕駛之自小客車於案發
      前後之照片（見本院卷第45頁），然本件係車禍發生後員
      警始到場，當無從拍攝案發「前」之被告車況，經審判長
      當庭諭知被告可自行提出事前之車輛狀況，然被告於本院
      宣判前仍無法提出，且本案依卷內客觀事證，被告確有上
      開過失傷害及肇事逃逸犯行，已足認定，被告前開聲請核
      無必要，應予駁回。
（三）起訴書雖認本案事故發生時間為108年5月18日下午2時40
      分，然經核對被告於警詢筆錄顯示：「經警方調閱路人行
      車記錄器，於104年1月18日14時06分4秒（監視器時間）
      經校正（中原標準時間為108年5月18日上午10時40分）發
      生交通事故，離開現場之白色自小客車，車號為00-0000
      號自用小客車是我本人所駕駛，我的駕照已經被吊扣了」
      （見偵字卷第9頁），足認路人行車記錄器所提供之影片
      及其截圖上所顯示之時間均屬於未經校正前之錯誤時間，
      本案事故發時時間應以校正後之108年5月18日上午10時40
      分始為正確，應予更正。
（四）綜上所述，本件事證已臻明確，被告之犯行洵堪認定，應
      予依法論科。
二、論罪：
（一）按行為後法律有變更者，適用行為時之法律，但行為後之
      法律有利於行為人者，適用最有利於行為人之法律，刑法
      第2條第1項定有明文。查刑法第284條規定於108年5月29
      日修正公布，並於被告行為後，自同年月31日施行。修正
      前刑法第284條第1項前段規定：「因過失傷害人者，處六
      月以下有期徒刑、拘役或五百元以下罰金」，依刑法施行
      法第1條之1第2項前段規定，刑法分則編所定罰金就其原
      定數額提高為三十倍，亦即，處一萬五千元以下罰金；修
      正後刑法第284條刪除原第2項規定，該條文不再分項，第
      284條前段規定：「因過失傷害人者，處一年以下有期徒
      刑、拘役或十萬元以下罰金」。經比較新舊法律，修正後
      刑法第284條前段將有期徒刑及罰金刑之刑度均加重，顯
      未較有利於被告，依刑法第2條第1項前段規定，自應適用
      被告行為時即修正前刑法第284條第1項之規定。
（二）次按刑法總則之加重，係概括性之規定，所有罪名均一體
      適用；刑法分則之加重，係就犯罪類型變更之個別犯罪行
      為予以加重，成為另一獨立之罪名。道路交通管理處罰條
      例第86條第1項關於汽車駕駛人，無駕駛執照駕車、酒醉
      駕車、吸食毒品或迷幻藥駕車、行駛人行道或行經行人穿
      越道不依規定讓行人優先通行，因而致人受傷或死亡，依
      法應負刑事責任者，加重其刑至二分之一之規定，係就刑
      法過失傷害罪之基本犯罪類型，對於加害人為汽車駕駛人
      ，於從事駕駛汽車之特定行為時，或於行駛人行道、行經
      行人穿越道之特定地點，不依規定讓行人優先通行，因而
      致人受傷或死亡之特殊行為要件予以加重處罰，已就原犯
      罪類型變更之個別犯罪行為予以加重，而成另一獨立之罪
      名，自屬刑法分則加重之性質（最高法院99年度台非字第
      198號判決意旨參照）。被告所為本案過失傷害犯行時，
      普通小客車駕駛執照經酒駕吊扣，復未重新考取駕駛執照
      等情，有桃園市○○○○○○○○○道路○○○○○○○○○○○○○○○00○○○○路
      ○○○○○○○號查詢機車駕駛人（偵卷第53頁）在卷可憑，竟
      仍無照駕駛普通小客車上路，因而致曾之又受傷，則其所
      犯過失傷害罪自應依上開規定加重其刑。
（三）再依司法院108年5月31日公布之大法官釋字第777號解釋
      ：「中華民國88年4月21日增訂公布之刑法第185條之4規
      定：『駕駛動力交通工具肇事，致人死傷而逃逸者，處六
      月以上五年以下有期徒刑。』（102年6月11日修正公布同
      條規定，提高刑度為一年以上七年以下有期徒刑，構成要
      件均相同）其中有關『肇事』部分，可能語意所及之範圍，
      包括『因駕駛人之故意或過失』或『非因駕駛人之故意或過
      失』（因不可抗力、被害人或第三人之故意或過失）所致
      之事故，除因駕駛人之故意或過失所致之事故為該條所涵
      蓋，而無不明確外，其餘非因駕駛人之故意或過失所致事
      故之情形是否構成「肇事」，尚非一般受規範者所得理解
      或預見，於此範圍內，其文義有違法律明確性原則，此違
      反部分，應自本解釋公布之日起失其效力」，亦即對於刑
      法第185條之4肇事逃逸罪之構成要件予以限縮解釋。而本
      件被告明知在吊扣駕照期間不得駕車，且行車起駛前應顯
      示方向燈，注意前後左右有無障礙或車輛行人，並應讓行
      進中之車輛行人優先通行，竟於案發時、地自路邊起駛欲
      進入車道未顯示方向燈即貿然駛出，致發生本件車禍，被
      告違反道路交通安全規則第89條第1項第7款之過失責任明
      確，且非屬情節輕微個案，不違背前開大法官解釋意旨，
      故其所為仍應論以肇事逃逸罪，並科以上述條文所示法定
      刑，經核尚不構成顯然過苛之處罰。
（四）是核被告所為，係犯道路交通管理處罰條例第86條第1項
      、修正前刑法第284條第1項前段之汽車駕駛人，無駕駛執
      照駕車，而犯過失傷害罪，並應依道路交通管理處罰條例
      第86條第1項規定加重其刑，及刑法第185條之4之肇事逃
      逸罪。
（五）被告所犯上開二罪，犯意各別、行為互殊，應予分論併罰
      。
（六）被告前因公共危險案件，經臺灣桃園地方法院以106年度
      壢交簡字第981號判決處有期徒刑二月，併科罰金新臺幣3
      萬元確定，於107年7月30日執行完畢等情，有本院被告前
      案紀錄表在卷可佐，是被告於有期徒刑執行完畢後五年內
      故意再犯本案有期徒刑以上之罪，為累犯。依司法院釋字
      第775號解釋文義及理由，係指構成累犯者，不分情節，
      一律加重最低本刑，於不符合刑法第59條所定要件之情形
      下，致生行為人所受之刑罰超過其所應負擔罪責之個案，
      不符罪刑相當原則、比例原則。於此範圍內，在修正前，
      為避免發生上述罪刑不相當之情形，法院就該個案應裁量
      是否加重最低本刑；依此，該解釋係指個案應量處最低法
      定刑，又無法適用刑法第59條在內減輕規定之情形，法院
      應依此解釋意旨裁量不予加重最低本刑。本件被告於本案
      前已有三件酒後駕車之公共危險前案經執行完畢，竟又於
      短時間內犯本件肇事逃逸罪，顯見被告對刑罰反應力乃屬
      薄弱，參諸司法院釋字第775號解釋之意旨等一切情狀後
      ，認如加重其法定最低度本刑，尚不至於使其所受的刑罰
      超過其所應負擔之罪責，爰依刑法第47條第1項規定，就
      所犯肇事逃逸罪部分加重其刑。　　　
（七）按刑法第59條規定，犯罪之情狀顯可憫恕，認科以最低度
      刑仍嫌過重者，得酌量減輕其刑。立法理由中指出：本條
      所謂「犯罪之情狀可憫恕」，係指裁判者審酌刑法第57條
      各款所列事項以及其他一切與犯罪有關之情狀之結果，認
      其犯罪足堪憫恕者而言。經查，刑法第185條之4肇事致人
      傷害逃逸罪之法定本刑為「一年以上七年以下有期徒刑」
      ，刑責亟為嚴峻，然交通事故中被害人所受傷勢之輕重，
      實有千差萬別，審酌本案曾之又所受傷害為左肘擦挫傷、
      右膝擦挫傷及左肩挫傷（見偵查卷第21頁），傷勢尚輕，
      且本件交通事故發生地點為市區道路，尚不至陷曾之又於
      人煙罕至、難以尋求救助之境，其因被告離開現場而未能
      受及時救護之可能性顯然較低，其犯罪情節非重，堪可憫
      恕，縱量處法定最低度刑，仍有情輕法重之情，爰依刑法
      第59條規定，予以酌減其刑，並先加後減之。
三、維持部分原判決之理由：
　　原審以被告之罪證明確，適用道路交通管理處罰條例第86條
    第1項，刑法第2條第1項、（修正前）第284條第1項前段、
    第47條第1項、第41條第1項前段及刑法施行法第1條之1第1
    項、第2項前段規定，並審酌被告之駕駛執照已遭吊扣，於
    吊扣其間不得駕駛自用小客車參與道路交通，竟無照駕駛車
    輛上路，復明知行車起駛前應顯示方向燈，注意前後左右有
    無障礙或車輛行人，並應讓行進中之車輛行人優先通行，仍
    於案發時、地自路邊起駛欲進入車道未顯示方向燈即貿然駛
    出，導致曾之又人車倒地，受有前開傷勢，身、心所生損害
    非輕，亦對其家屬精神上造成莫大痛苦，被告所為實屬不該
    ；兼衡被告自承國中畢業之教育程度、小康之經濟狀況，及
    其於警詢、偵訊、原審（至本院）審理均矢口否認犯行，毫
    無悔意，迄今未與曾之又達成民事和解，亦未彌補曾之又所
    受損害之犯後態度等一切情狀，就過失傷害部分量處拘役五
    十五日，並諭知如易科罰金之折算標準。核其認事用法，並
    無違誤，量刑亦稱妥適。被告上訴否認過失犯罪，並無理由
    ，其此部分之上訴應予駁回。
四、撤銷部分原判決之理由：　　
　　原審認被告確有肇事逃逸之犯行因予論罪科刑，固非無見，
    惟查：原判決未說明何以認定被告從車禍發生當下已明知肇
    事致曾之又受傷之理由，尚有未當；被告上訴否認犯罪，雖
    無理由，惟原判決此部分既有可議之處，自應由本院將原判
    決此部分予以撤銷改判。
五、科刑：　　
　　爰以行為人之責任為基礎，審酌被告駕車肇事致曾之又受傷
    ，經路過女騎士見義勇為上前告知，仍自認與己無關而未予
    救護即行駛離，法治觀念不足，應予非難，兼衡被告之素行
    ，國中畢業之智識程度（本院卷第46頁至第47頁），於本院
    審理時自承目前打零工之經濟能力，扶養長輩之家庭生活狀
    況（本院卷第46頁），其犯罪之動機、目的、手段，及告訴
    人於本件交通事故所受傷勢，暨否認犯行之犯後態度等一切
    情狀，量處如主文第二項所示之刑。
據上論斷，應依刑事訴訟法第368條、第369條第1項前段、第364
條、第299條第1項前段，刑法第185條之4、第47條第1項、第59
條，判決如主文。
本案經檢察官林安紜到庭執行職務。
中　　華　　民　　國　　110 　年　　1 　　月　　27　　日
                  刑事第二十庭  審判長法　官  王復生
                                      法　官  張紹省
                                      法　官  遲中慧
以上正本證明與原本無異。
過失傷害部分不得上訴。
其餘如不服本判決，應於收受送達後20日內向本院提出上訴書狀
，其未敘述上訴之理由者並得於提起上訴後20日內向本院補提理
由書（均須按他造當事人之人數附繕本）「切勿逕送上級法院」
。
                                      書記官   鄭巧青
中　　華　　民　　國　　110 　年　　1 　　月　　27　　日
附錄本案論罪科刑依據之法條
修正前中華民國刑法第284條第1項
因過失傷害人者，處六月以下有期徒刑、拘役或五百元以下罰金
；致重傷者，處一年以下有期徒刑、拘役或五百元以下罰金。

道路交通管理處罰條例第86條第1項（刑責之加重及減輕）
汽車駕駛人，無駕駛執照駕車、酒醉駕車、吸食毒品或迷幻藥駕
車、行駛人行道或行經行人穿越道不依規定讓行人優先通行，因
而致人受傷或死亡，依法應負刑事責任者，加重其刑至二分之一
。

中華民國刑法第185條之4（肇事遺棄罪）
駕駛動力交通工具肇事，致人死傷而逃逸者，處一年以上七年以
下有期徒刑。